【裁判字號】    98,消債更,548
【裁判日期】    981229
【裁判案由】    更生事件
【裁判全文】
臺灣板橋地方法院民事裁定           98年度消債更字第548號
聲  請  人  甲○○
                    4樓
上開當事人因消費者債務清理事件，聲請更生，本院裁定如下：
    主  文
聲請人甲○○自中華民國九十八年十二月二十九日下午四時起開
始更生程序。
本件命司法事務官進行更生程序。
    理  由
一、本件聲請意旨略以：聲請人因有不能清償債務之情事，以債
    務總金額為新臺幣（下同）0000000 元，於民國95年5 月間
    依中華民國銀行公會會員辦理無擔保債務協商機制，與最大
    債權金融機構慶豐商業銀行股份有限公司（下稱慶豐銀行）
    達成協商，自95年8 月起分116 期，利率0%，按每月10日償
    還11968 元，依各債權銀行債權金額比例清償各項債務，直
    至全部清償為止。惟因聲請人遭所任職公司開除，致無力支
    付協商款項，爰聲請裁定准予更生等語。
二、按債務人對於金融機構因消費借貸、自用住宅借款、信用卡
    或現金卡契約而負債務，在聲請更生或清算前，應提出債權
    人清冊，以書面向最大債權金融機構請求協商債務清償方案
    並表明共同協商之意旨，消費者債務清理條例第151條第1項
    定有明文。而債務人與金融機構協商成立者，不得聲請更生
    或清算，但因不可歸責於己之事由，致履行顯有重大困難者
    ，不在此限；消費者債務清理條例施行前，債務人依金融主
    管機關協調成立之中華民國銀行公會會員辦理消費金融案件
    無擔保債務協商機制與金融機構成立之協商，準用前項之規
    定，消費者債務清理條例第151條第5項、第6 項亦分別有明
    文可參。次按前開法律規定之「但因不可歸責於己之事由，
    致履行顯有重大困難者，不在此限」，其立法意旨係基於債
    務清償方案成立後，應由債務人誠實遵守信用履行協商還款
    條件，惟於例外情形下發生情事變更，在清償期間收入或收
    益不如預期，致該方案履行困難甚或履行不能，因不可歸責
    於己之事由，始能聲請更生或清算。末按債務人與金融機構
    協商成立者，不得聲請更生或清算。但因不可歸責於己之事
    由，致履行顯有重大困難者，不在此限；本條例施行前，債
    務人依金融主管機關協調成立之中華民國銀行公會會員辦理
    消費金融案件無擔保債務協商機制與金融機構成立之協議，
    準用前項之規定，消費者債務清理條例（下簡稱消債條例）
    第151條第5項、第6 項定有明文。又法院開始更生程序之裁
    定，應載明其年、月、日、時，並即時發生效力，次按法院
    裁定開始更生或清算程序後，得命司法事務官進行更生或清
    算程序，必要時得選任律師、會計師或其他適當之自然人或
    法人一人為監督人或管理人。亦為消債條例第45條第1 項、
    第16條第1項所明定。
三、經查：
  (一)聲請人於消費者債務清理條例施行前，曾依照中華民國銀行
    公會會員辦理消費金融案件無擔保債務協商機制，與最大債
    權金融機構慶豐銀行達成協商，雙方約定聲請人自95年8 月
    起分116期，利率0%，每月10日以11968元依各債權銀行債權
    金額比例清償各項債務，直至全部清償為止，業據華南銀行
    98年6月23日陳報狀所檢附之金融聯合徵信中心債務協商還
    款金額表，在卷可稽，另聲請人提出95年度銀行公會債務協
    商機制變更還款條件增補約據及無擔保債務還款計劃影本各
    一份為證，且觀諸其提出之財團法人金融聯合徵信中心債權
    人清冊中「是否曾參與銀行公會債務協商」欄註記「Y 」一
    節亦明。準此，本件聲請人依上開協商機制與最大債權金融
    機構協商成立後，再向本院聲請更生，尚須符合「不可歸責
    於己之事由致履行顯有重大困難」之法定要件，方為適法。
  (二)就聲請人本人之必要基本生活支出部份，聲請人並未提出
    全部憑證以資證明，無從審酌是否均屬必要基本生活之費用
    ，此部份因消費者債務清理條例之立法目的，係為使不幸陷
    入經濟困境之人得以清理債務、重建生活，並在清理過程中
    能保有符合人性尊嚴之最低基本生活，而非維持債務人過去
    慣常之寬逸生活，是於評估債務人是否有不能清償或履行原
    協商方案是否顯有重大困難時，並非由聲請人任意主張其基
    本生活費用之數額，否則將造成揮霍無度以致清償能力降低
    ，反而易使更生程序無從進行，因此本院認應以行政院主計
    處公佈之98年度臺北縣每人每月最低生活費用為10792 元計
    算始為合理，且此該最低生活費用即包括食、衣、住、行等
    費用在內，聲請人既負債大於資產，本應較一般人更節約支
    出，節省開銷，就確非屬基本必要生活支出，應重新檢視，
    予以排除。因之，應以上開10792 元作為聲請人每月必要基
    本生活支出之金額。是聲請人陳稱每月支出必要生活費用逾
    此範圍部分，並未舉證證明確屬必要基本生活之支出，既乏
    依據，尚難採信。至於扶養費部分，依國稅局扶養免稅額計
    算，即係以每人每月為6417元為計算始為基準，合先敘明。
  (三)聲請人主張其無法履行上開協商方案之原因，係聲請人於96
    年3 月份，遭原所任職公司開除後，靠行於養身館從事腳底
    按摩，每月收入僅16500 元，因而無法依協商條件清償。是
    聲請人未能按約定清償，顯有不可歸責於己致履行顯有重大
    困難之事由等語。此有聲請人提出與所述相符之財團法人金
    融聯合徵信中心債權人清冊、財產及收入狀況說明書、債權
    人清冊、95至97年度綜合所得稅各類所得資料清單、財產歸
    屬資料清單、養生館每月薪資明細表、郵政存簿儲金簿存摺
    影本為證。至聲請人遭原所任職公司開除後，每月收入僅16
    500元等語，參照聲請人98年9月9 日陳報狀釋明遭原任職單
    位主管要求聲請人離職原因、郵政存簿儲金簿存摺影本，聲
    請人收入金額確有減少之事實，是聲請人上開主張，尚非無
    據，應可採信。按聲請人據以聲請更生，法院自應綜合聲請
    人目前全部收支及財產狀況，以評估是否已不能維持符合人
    性尊嚴之最基本生活條件，而有無不可歸責於己之事由之情
    。是扣除前開聲請人基本生活必要支出10792 元，再者聲請
    人與前配偶共同扶養子一人（就讀小學中）月扶養費3209元
    （6147元÷2 ＝3209元以下四捨五入），則聲請人每月基本
    生活支出即需14001元，顯不足以按月清償協商還款11968元
    至明。則聲請人主張因有不可歸責於己之事由，致履行原協
    商條件有重大困難，應堪採信。及聲請人前有投保人壽險等
    ，依98年6 月25日陳報狀所附保單契約書，應仍有部分價值
    存在。是聲請人並非完全無可供清償之資產，聲請人仍有提
    出清償之更生方案可能，附此說明。
四、綜上所述，本件聲請人為一般消費者，其有無法清償債務之
    虞情事，無法依協議履行亦不可歸責於聲請人，又所負無擔
    保或無優先權之債務，並未逾1200萬元，且未經法院裁定開
    始清算程序或宣告破產，復查無消費者債務清理條例第6 條
    第3 項、第8 條或第46條各款所定駁回更生聲請之事由存在
    ，則聲請人聲請更生，應屬有據，自應准許。
五、至聲請人於更生程序開始後，應另提出足以為債權人會議可
    決或經法院認為公允之更生方案以供採擇，俾免更生程序進
    行至依消費者債務清理條例第61條規定應行清算之程度，非
    必有利於聲請人，附此敘明。
中    華    民    國    98    年    12    月    29    日
                  民事第二庭    法  官  李行一
上為正本係照原本作成。
本件不得抗告。
本裁定已於98年12月29日下午4時公告。
中    華    民    國    98    年    12    月    29    日
                                書記官  蔡於衡
備註：依消費者債務清理條例第61條、第65條之規定：若債務人
      提出之更生方案未經債權人會議同意可決、亦未經法院裁
      定認可者，應開始「清算程序」。屆時債務人所有之全部
      財產均將「拍賣變價」分配予債權人；且法院得依利害關
      係人之聲請或依職權限制債務人之生活；債務人公私法上
      之資格或權利將受限，不得從事擔任某些職務或某些特定
      業務之從業人員、不得經營某些特定營業或為某些特定交
      易行為、或會喪失某些特定資格；而若查明債務人有消費
      者債務清理條例第133 條、第134 條各款所規定之情事（
      例如經查明債務人有因浪費、賭博或其他投機行為，致財
      產顯然減少、負擔過重債務；或普通債權人之分配額低於
      債務人聲請前二年可處分所得扣除自己及依法應受其扶養
      者所必要生活費用之數額），本院將為「不免責」之裁定
      ，故請慎提更生方案。


司法院資訊處製作；財團法人民間司法改革基金會備份。
